臺灣彰化地方法院民事裁定　100年度抗字第42號
抗　告　人　林清榮
上列抗告人因與相對人高世紹間聲請拍賣抵押物事件，不服本院
司法事務官於中華民國100年7月7日所為100年度司拍字第115號
裁定，提起抗告，本院裁定如下：
    主  文
抗告駁回。
抗告程序費用由抗告人負擔。
    理  由
一、抗告聲明請求廢棄原裁定，其理由略以：
１、按「抵押權係屬物權，依民法規定有追及之效力，拍賣抵押
    物裁定屬非訟事件程序，依非訟事件法第14條規定，其聲請
    書狀，並非必須列載相對人，同法第24條亦規定對該裁定得
    為抗告者，不限於相對人，凡因裁定而權利受侵害者均得提
    起抗告，是相對人並非非訟事件裁定應記載事項。拍賣抵押
    物裁定未記載相對人，或記載之相對人因抵押權設定後，抵
    押物所有權移轉者以致不符者，債權人仍可本此裁定為執行
    名義，逕列抵押物現在所有權人為債務人，聲請對之強制執
    行拍賣抵押物，執行法院據以執行，仍難謂有何不合。」，
    司法院司法業務研究會第3期法律問題座談會曾有如上見解
    。本件抵押人，雖拍賣抵押物裁定前死亡，然拍賣抵押物裁
    定本無須列相對人，因此，縱令該裁定所列相對人已死亡，
    只能視為裁定無相對人之記載，不能認為該裁定違法。
２、又因裁定而受侵害者得為抗告，非訟事件法第41條第1項定
    有明文（抗告狀誤載為非訟事件法第24條），是非訟事件之
    抗告權人不以相對人為限，凡權利受侵害之第三人均得抗告
    。拍賣抵押物裁定本無須列相對人，前已敘明，因此該裁定
    亦無須以「向相對人送達」為成立生效之要件。若不採此見
    種見解，則拍賣抵押之裁定是否必須一一查明「潛在的權利
    受侵害人」，並一一送達始生效力？由此已足見原裁定理由
    違法。復參酌最高法院80年度台抗字第116裁判意旨（抗告
    狀誤載為最高法院80年度台上字第116號判決意旨）認為拍
    賣抵押物之裁定雖未送達相對人，仍得據以聲請執行，但相
    對人至遲應於強制執行「查封時」已知悉該裁定，因此抗告
    期間亦應自該日起算……，係揭示─拍賣抵押物裁定雖未向
    相對人送達，仍係合法成立及生效，仍得據以聲請強制執行
    。相對人之抗告期間自其「實際知悉裁定之日」起算。
二、按人之權利能力，始於出生，終於死亡。有權利能力者，有
    當事人能力。原告之訴，原告或被告無當事人能力者，法院
    應以裁定駁回之。民事訴訟法有關當事人能力之規定，於非
    訟事件關係人準用之。民法第6條、民事訴訟法第40條第1項
    、第249條第1項第3款及非訟事件法第11條分別定有明文。
    又「聲請拍賣抵押物，原屬非訟事件，且係對物之權利，固
    不以列相對人為必要，惟如聲請狀上所載相對人對於抵押物
    並無處分權，法院依聲請對該相對人裁定准予拍賣抵押物，
    於法自有未合」，最高法院86年台抗字第328號、87年台抗
    字第30號裁判要旨亦值參照。
三、經查：抗告人聲請本院100年度司拍字第115號拍賣抵押物事
    件，依一般司法實務狀列相對人高世紹，經本院司法事務官
    查知相對人已係本院100年度司繼字第10號事件所列之被繼
    承人，函請抗告人補正戶籍謄本，確認高世紹已登記於99年
    11月1日發現死亡，爰以高世紹無當事人能力，且此情形無
    可補正，裁定駁回抗告人前述聲請，容合於前段之法規與最
    高法院裁判意旨，係與法相合。抗告意旨如首段，所引法律
    座談會意見係對立基於法院已裁定准許拍賣抵押物聲請後所
    生法律問題之見解，與本件原裁定於抗告人聲請時即有前述
    不合法律規定，不得違法准許其拍賣抵押物聲請之立論基礎
    自不類同。況本院衡以聲請拍賣抵押物之裁定法院固可不列
    相對人，但抗告人既列有相對人，則此相對人於法自應有當
    事人能力、具有對抵押物之處分權利，於實務上之裁定及送
    達才具意義。暨裁定書於未列相對人之情況，因裁定不經宣
    示，依法亦須送達聲請人所指之相對人才生效力，殆足影響
    裁定之執行力等情狀。從而，抗告人既已於聲請本院拍賣抵
    押物時，將高世紹列為相對人，乃高世紹已死亡，對抵押物
    已無處分權，亦無當事人能力，抗告人不思補正後另案聲請
    ，反指適法之原裁定應違法不為程序上必審查事項，率引前
    述立論基礎不同之座談會見解，委係自誤，不合於前段所揭
    法規與最高法院裁判意旨，本院難予採取。至抗告人另引最
    高法院80年度台抗字第116號事件之裁定意旨，係就未受裁
    定送達之相對人或利害關係人對於裁定抗告之起算期間部分
    加以闡釋，亦與本件審究以「列不具處分權、當事人能力之
    人為相對人」為理由，而駁回抗告人聲請之原裁定是否合法
    、適當顯不相同，無得憑指原裁定有何違法。綜上，抗告人
    請求廢棄原裁定，係無理由，本院應予駁回。
四、抗告人聲請事件所列之相對人高世紹既已死亡，本院又有相
    關其為被繼承人之本院100年度司繼字第10號事件，則抗告
    人宜於釐清現況，查明有權處分抵押物者，依法再為聲請，
    且據而執行，以符法制，附此敘明。
結論，本件抗告無理由，依非訟事件法第46條、第21條第2項，
民事訴訟法第495條之1第1項、第449條第1項、第78條、第95條
，裁定如主文。
中    華    民    國  100    年    9    月    22    日
                民事第三庭   法  官  洪榮謙
正本係照原本作成。如不服本裁定，僅得於收受本裁定正本送達
後10日內，以適用法規顯有錯誤為理由，向本院提出再抗告狀，
（須附繕本一份及繳納再抗告裁判費新臺幣1,000元）。
中    華    民    國  100    年    9    月    22    日
                                書記官  蔡亦鈞